【裁判字號】    91,訴,2892
【裁判日期】    920826
【裁判案由】    贈與稅
【裁判全文】
臺北高等行政法院判決                            九十一年度訴字第二八九二號
                              .
    原      告  甲○○
    訴訟代理人  呂宮凱（會計師）
                丁○○
    被      告  財政部台灣省北區國稅局
    代  表  人  林吉昌（局長）
    訴訟代理人  乙○○
                丙○○
右當事人間因贈與稅事件，原告不服財政部中華民國九十一年五月二十八日台財訴字
第○九○○○四五一二八號訴願決定，提起行政訴訟。本院判決如左：
    主  文
原告之訴駁回。
訴訟費用由原告負擔。
    事  實
一、事實概要：
    原告之父劉江清於民國（下同）八十七年十月十四日死亡，被告於查核其遺產稅
    申報案時，查得被繼承人劉江清死亡前於八十六年一月七日有新台幣（下同）二
    、○○○、○○○元定存到期，同年一月八日轉為其孫劉宗澤定期存款，分四筆
    每筆各五○○、○○○元。經函請原告及劉宗澤舉證說明非屬贈與情事，以其說
    明並無具體事證，被告初查乃核定劉江清贈與總額二、○○○、○○○元，贈與
    淨額一、○○○、○○○元，並以劉江清之繼承人即原告為納稅義務人發單補徵
    。原告不服，申經復查結果，未獲變更，提起訴願，經遭駁回，遂向本院提起行
    政訴訟。
二、兩造聲明：
    (一)原告聲明求為判決：
      1.訴願、復查決定及原處分均撤銷。
      2.訴訟費用由被告負擔。
    (二)被告聲明求為判決：
      原告之訴駁回，訴訟費用由原告負擔。
三、兩造之爭點：
    本件原告之被繼承人生前對其孫之贈與，其贈與稅究應以繼承人為課徵對象，抑
    或應以受贈人為課徵對象？
  (一)原告主張之理由：
    原告訴訟代理人於九十二年八月十九日言詞辯論期日，對其被繼承人劉江清生前
    於美商花旗銀行新竹分行存有定期存款四筆，每筆各五○○、○○○元，共計二
    、○○○、○○○元，於八十六年一月七日到期解約存入活期儲蓄存款第000
    0000000號帳戶後，翌日（八十六年一月八日）轉帳支出二、○○四、四
    八○．五九元存入同銀行其孫劉宗澤活期存款第0000000000號帳戶，
    同日劉宗澤再自其帳戶取款二、○○○、○○○元，分四筆每筆各五○○、○○
    ○元存入定期存款等情，並不爭執，惟主張劉江清以自己之資金，無償為孫劉宗
    澤購買定期存單，該定期存單係屬財產，依遺產及贈與稅法第五條第三款之規定
    應以贈與論，劉江清既係贈與劉宗澤，被告即應對劉宗澤課徵贈與稅，不應對劉
    江清之繼承人即原告課徵云云。
  (二)被告主張之理由：
    1.按「經常居住中華民國境內之中華民國國民，就其在中華民國境內或境外之財
      產為贈與者，應依本法規定，課徵贈與稅。」「本法稱贈與，指財產所有人以
      自己之財產無償給與他人，經他人允受而生效力之行為。」及「贈與稅之納稅
      義務人為贈與人。但贈與人有左列情形之一者，以受贈人為納稅義務人：一、
      行蹤不明者。二、逾本法規定繳納期限尚未繳納，且在中華民國境內無財產可
      供執行者。」分別為行為時遺產及贈與稅法第三條第一項、第四條第二項及第
      七條第一項所明定。又「被繼承人死亡前三年內之贈與應併課遺產稅者，如該
      項贈與至繼承發生日止，稽徵機關尚未發單課徵時，應先以繼承人為納稅義務
      人開徵贈與稅，再依遺產及贈與稅法第十五條及第十一條第二項規定辦理，．
      ．．說明：二、被繼承人生前既有符合遺產及贈與稅法第十五條規定之贈與而
      未經核課贈與稅者，即應先行就該贈與事實開徵贈與稅，再將該贈與之財產併
      入遺產總額計課遺產稅。於開徵贈與稅時，參照法務部八十一年三月四日法八
      一律○二九九八號函略以『公法上之租稅債務具有財產性，而不具一身專屬性
      ，故關於被繼承人公法上之租稅債務仍應依民法繼承編有關規定處理』。故應
      以繼承人為納稅義務人發單課徵，該項贈與稅款並准適用同法第十一條第二項
      規定，自應納遺產稅額內扣除。」財政部八十一年六月三十日台財稅第八一一
      六六九三九三號函明文釋示在案。
    2.原告之父劉江清於八十七年十月十四日死亡，被告於查核其遺產稅申報案時，
      查得被繼承人劉江清死亡前於八十六年一月七日有二、○○○、○○○元定期
      存款到期，同年一月八日轉為其孫劉宗澤定期存款，分四筆每筆各五十萬元。
      經函請原告及劉宗澤舉證說明非屬贈與情事，因其說明並無具體事證，乃核定
      被繼承人劉江清贈與總額二、○○○、○○○元，贈與淨額一、○○○、○○
      ○元，應納贈與稅四八、○○○元，並以劉江清君之繼承人（即原告）為納稅
      義務人發單補徵。原告不服，主張被繼承人劉江清曾於八十五年底向其孫劉宗
      澤借款二、五○○、○○○元（劉宗澤之姑婆吳劉禎向劉宗澤借款之償還款）
      ，而於八十六年一月八日提款二、○○○、○○○元，返還先前借款之一部分
      ，因當日劉宗澤另有商務洽訪客戶，攜帶鉅款不便，即就地在花旗銀行新竹分
      行開戶存入，其借貸關係屬實，請撤銷原核定云云。申經復查決定以，劉江清
      死亡前於美商花旗銀行新竹分行存有定期存款四筆，每筆各五○○、○○○元
      ，共計二、○○○、○○○元，於八十六年一月七日到期解約存入活期儲蓄存
      款第0000000000號帳戶後，翌日（八十六年一月八日）轉帳支出二
      、○○四、四八○．五九元存入同銀行其孫劉宗澤活期存款第0000000
      000號帳戶，同日劉宗澤再自其帳戶取款二、○○○、○○○元，分四筆每
      筆各五○○、○○○元存入定期存款，有美商花旗銀行新竹分行八十八年十一
      月十七日（八八）消管字第二八三七號函附取款單、存款單影本等六紙附卷可
      稽。按「當事人主張事實須負舉證責任，倘其所提出之證據不足為主張事實之
      證明，自不能認其主張之事實為真實。」亦經行政法院（現改制為最高行政法
      院）三十六年判字第十六號著有判例。原告主張劉江清提款存入劉宗澤之款項
      為借貸款之償還，姑不論劉宗澤與其姑婆吳劉禎間借貸款之償還是否真實，然
      既無事證證明劉江清於八十五年底有向劉宗澤借款之事實，其主張為借貸款之
      償還，即無可採。另查本件自劉江清帳戶取款轉帳存入劉宗澤帳戶之金額為二
      、○○四、四八○．五九元，原核定僅就其中之二、○○○、○○○元課以贈
      與稅，尚有未洽，惟基於行政救濟不利益禁止原則，復查仍維持原核定，經核
      並無不妥。
    3.查系爭銀行存款於八十六年一月八日由被繼承人劉江清帳戶提領並轉存至其孫
      劉宗澤名下，有美商花旗銀行新竹分行八十八年十一月十七日（八八）消管字
      第二八三七號函附取款單、存款單影本等六紙附卷可稽，就其流程觀之，被繼
      承人劉江清係將資金存入劉宗澤帳戶，歸彼所有使用收益，且動產物權之讓與
      ，非將動產交付不生效力，則劉江清將系爭款項移轉至劉宗澤名下時，該動產
      所有權移轉之行為即已完成，生贈與之效力，核屬遺產及贈與稅法第四條第二
      項所定之無償贈與；另依美商花旗銀行台北分行八十八年十二月九日（八八）
      消管字第三○七五號函，亦敘明劉宗澤系爭四筆每筆各五○○、○○○元之定
      期存款，迄八十八年十二月初（被繼承人劉江清已死亡）仍存於該行。是原告
      雖主張系爭款項係劉江清與劉宗澤間借貸款之償還，惟因未提示資金流程及相
      關事證，以實其說（劉宗澤與吳劉禎間款項之借貸亦同），其訴自不足採。且
      被繼承人劉江清遺產總額高達一億三千三百多萬元，八十六年、八十七年之利
      息所得亦分別有二七四、四四○元及三八七、一七一元，亦難謂其無賺錢能力
      ；被告對其主張之借貸往來款，著重查核其資金流程之有無，非如原告所指稱
      僅以「借據」為唯一之證據，原告所述事實，既無任何具體事證，要難謂為有
      理。另本件係就被繼承人生前所為之贈與事實開徵贈與稅，被告依前揭法條及
      釋令規定，以繼承人為納稅義務人發單課徵，並無違誤。
    4.綜上所述，原告之訴為無理由，請判決如被告答辯之聲明等語。
    理  由
一、本件原告之父劉江清於八十七年十月十四日死亡，被告於查核其遺產稅申報案時
    ，查得被繼承人劉江清死亡前於八十六年一月七日有二、○○○、○○○元定存
    到期，同年一月八日轉為其孫劉宗澤定期存款，分四筆每筆各五○○、○○○元
    。經函請原告及劉宗澤舉證說明非屬贈與情事，因其說明並無具體事證，被告初
    查乃核定劉江清贈與總額二、○○○、○○○元，贈與淨額一、○○○、○○○
    元，並以劉江清之繼承人即原告為納稅義務人發單補徵。
二、原告不服，其訴訟代理人於言詞辯論期日對其被繼承人劉江清生前於花旗銀行新
    竹分行存有定存四筆，每筆各五○○、○○○元，共計二、○○○、○○○元，
    於八十六年一月七日到期解約存入活儲第0000000000號帳戶後，翌日
    （八十六年一月八日）轉帳支出二、○○四、四八○．五九元存入同銀行其孫劉
    宗澤活存第0000000000號帳戶，同日劉宗澤再自其帳戶取款二、○○
    ○、○○○元，分四筆每筆各五○○、○○○元存入定期存款之事實，均不爭執
    ，惟主張劉江清以自己之資金，無償為孫劉宗澤購買定期存單，該定期存單係屬
    財產，依遺產及贈與稅法第五條第三款之規定應以贈與論，劉江清既係贈與劉宗
    澤，被告即應對劉宗澤課徵贈與稅，不應對劉江清之繼承人即原告課徵云云。
三、按「經常居住中華民國境內之中華民國國民，就其在中華民國境內或境外之財產
    為贈與者，應依本法規定，課徵贈與稅。」及「本法稱贈與，指財產所有人以自
    己之財產無償給與他人，經他人允受而生效力之行為。」分別為行為時遺產及贈
    與稅法第三條第一項及第四條第二項所明定。本件被繼承人劉江清生前於花旗銀
    行新竹分行存有定存四筆，每筆各五○○、○○○元，共計二、○○○、○○○
    元，於八十六年一月七日到期解約存入活儲第0000000000號帳戶後，
    翌日（八十六年一月八日）轉帳支出二、○○四、四八○．五九元存入同銀行其
    孫劉宗澤活存第0000000000號帳戶，同日劉宗澤再自其帳戶取款二、
    ○○○、○○○元，分四筆每筆各五○○、○○○元存入定期存款，有花旗銀行
    新竹分行八十八年十一月十七日（八八）消管字第二八三七號函附取款單、存款
    單影本等六紙附卷可稽，且原告訴訟代理人於九十二年八月十九日言詞辯論期日
    ，亦不爭執其父即被繼承人劉江清有右揭贈與其子劉宗澤二、○○四、四八○．
    五九元情事，則原告之被繼承人劉江清委有右揭贈與之事實，洵堪認定。雖原告
    之訴訟代理人另主張劉江清以自己之資金，無償為孫劉宗澤購買定期存單，該定
    期存單係屬財產，依遺產及贈與稅法第五條第三款之規定應以贈與論，劉江清既
    係贈與劉宗澤，被告即應對劉宗澤課徵贈與稅，不應對劉江清之繼承人即原告課
    徵云云，資為爭議。經查原告之被繼承人劉江清死亡前於花旗銀行新竹分行存有
    定存四筆，每筆各五○○、○○○元，共計二、○○○、○○○元，於八十六年
    一月七日到期解約存入活儲第0000000000號帳戶後，翌日（八十六年
    一月八日）轉帳支出二、○○四、四八○．五九元存入同銀行其孫劉宗澤活存第
    0000000000號帳戶，同日劉宗澤再自其帳戶取款二、○○○、○○○
    元，分四筆每筆各五○○、○○○元存入定期存款等情，已見前述，則原告之被
    繼承人劉江清之贈與行為乃係自其活儲第0000000000號帳戶轉帳支出
    二、○○四、四八○．五九元，存入同銀行其孫劉宗澤活存第00000000
    00號帳戶，顯係以帳戶內之現金贈與劉宗澤，原告訴訟代理人謂劉江清係以其
    自己之資金為劉宗澤購置財產，應以贈與論，應屬誤解；至於原告訴訟代理人另
    主張本件贈與稅應以受贈人劉宗澤為課徵對象，不應以贈與人劉江清之繼承人即
    原告為課徵對象一節。查遺產及贈與稅法第七條第一項規定：「贈與稅之納稅義
    務人為贈與人。但贈與人有左列情形之一者，以受贈人為納稅義務人：一行蹤不
    明者。二逾本法規定繳納期限尚未繳納，且在中華民國境內無財產可供執行者。
    」是依上開規定，贈與稅原則上係以贈與人為課徵對象，其以受贈人為課徵對象
    者，必須係贈與人行蹤不明，或贈與人逾本法規定繳納期限尚未繳納，且在中華
    民國境內無財產可供執行者，始對受贈人課徵贈與稅。本件據原告申報被繼承人
    劉江清留有之遺產總額即達一二七、一八二、三○二元，而被告核定其遺產總額
    更達一三三、○八七、六七八元，此有原告於八十八年三月十八日向被告申報遺
    產稅申報單及本院九十一年度訴字第一六七一號原告甲○○遺產稅案件判決書附
    卷可稽，原告之被繼承人劉江清非屬在中華民國境內無財產可供執行者，本件被
    告以劉江清已死亡，原告為其繼承人，應繼承劉江清公法上之債務，乃對之發單
    課徵，於法並無不合，原告訴訟代理人謂本件課徵錯誤，亦屬誤解法律。惟本件
    被繼承人劉江清自其帳戶轉帳存入其孫劉宗澤帳戶之金額為二、○○四、四八○
    ．五九元，原處分僅核定劉江清贈與總額二、○○○、○○○元，贈與淨額一、
    ○○○、○○○元，尚有未洽，但基於行政救濟不得為更不利於行政救濟人之法
    理，訴願決定乃維持原處分，經核並無不合。原告徒執前詞訴請撤銷，為無理由
    ，應予駁回。
四、末查原告起訴時主張劉江清與劉宗澤間係屬借貸之返還，並非贈與一節，因原告
    之訴訟代理人於言詞辯論期日，已不爭執劉江清轉帳與劉宗澤之行為係屬贈與，
    故兩造間有關劉江清轉帳與劉宗澤之行為，是否贈與之攻擊及防禦方法，即無再
    予論述之必要，合併明。
據上論結，本件原告之訴為無理由，爰依行政訴訟法第九十八條第三項前段，判決如
主文。
中    華    民    國    九十二      年      八        月      二十六    日
                     臺 北 高 等 行 政 法 院   第 七 庭
                                           審 判 長 法  官  鄭小康
                                                    法  官  黃秋鴻
                                                    法  官  林金本
右為正本係照原本作成。
如不服本判決，應於送達後二十日內，向本院提出上訴狀並表明上訴理由，如於本判
決宣示後送達前提起上訴者，應於判決送達後二十日內補提上訴理由書（須按他造人
數附繕本）。
中    華    民    國    九十二      年      八        月      二十八    日
                                                    書記官  簡信滇


司法院資訊處製作；財團法人民間司法改革基金會備份。
